臺灣基隆地方法院小額民事判決
110年度基小字第834號
原      告  財政部國有財產署北區分署

法定代理人  郭曉蓉  
訴訟代理人  陳貞樺  
            楊德一律師
被      告  朱崇崑  


上列當事人間請求不當得利事件，本院於民國110年8月5日言詞
辯論終結，判決如下：
    主  　　文
被告應給付原告新臺幣陸萬捌仟肆佰壹拾玖元，及自民國一百一
十年六月七日起至清償日止，按週年利率百分之五計算之利息。
訴訟費用新臺幣壹仟元由被告負擔。
本判決得假執行；但被告如以新臺幣陸萬捌仟肆佰壹拾玖元預供
擔保，得免為假執行。
    事實及理由
一、被告經合法通知，未於言詞辯論期日到場，核無民事訴訟法第386條所列各款情形，依民事訴訟法第436條之23、第436條第2項、第385條第1項前段規定，准原告之聲請，由其一造辯論而為判決。
二、原告起訴主張：
　㈠坐落基隆市○○區○○段0000地號土地（下稱系爭土地）為中華
    民國所有，原告為管理機關，被告所有門牌號碼基隆市○○區
    ○○路00巷00號房屋（下稱系爭房屋）因占用系爭土地，於民
    國96年12月6日與原告簽訂國有基地租賃契約書（下稱系爭
    租賃契約），向原告承租系爭土地面積28.2平方公尺，租賃
    期間自96年12月4日至100年12月31日止，被告於租期屆滿後
    未完成續租換約手續，兩造間租賃關係已於100年12月31日
    租期屆滿時消滅；被告另在系爭土地上搭設鐵皮屋及棚架，
    占用面積為18.8平方公尺，並曾繳納96年11月之國有土地使
    用補償金，但自96年12月起即未再繳納。
　㈡被告所有系爭房屋、鐵皮屋及棚架無權占有系爭土地，致原
    告受有無法使用系爭土地之利益，被告則獲得相當於租金之
    利益，參酌土地法第105條準用第97條之規定，衡量系爭土
    地位置之繁榮程度，依國有財產法施行細則第74條規定訂定
    之國有非公用不動產租賃作業程序第55點第1款規定，以系
    爭土地年度申報地價總額年息5%計算，被告應返還相當於租
    金之利益新臺幣（下同）68,419元，為此依民法第179條規
    定 提起本件訴訟。並聲明：被告應給付原告68,419元及自
    起訴狀繕本送達翌日起至清償日止，按週年利率5%計算之利
    息。
三、被告經本院合法通知，未於言詞辯論期日到場，亦未提出書
    狀為任何聲明及陳述。
四、原告主張之上開事實，業據其提出土地登記第二類謄本、系
    爭房屋所有權狀、建物登記第二類謄本、系爭租賃契約、國
    有土地勘（清）查表-使用現況略圖、現況照片、換約案補
    正審核表、國有土地使用補償金歸檔計算表等件影本為證，
    經核相符，而被告經合法通知未到庭爭執，亦未提出書狀為
    何聲明或陳述，原告之主張自堪信屬實。
五、按無法律上原因而受利益，致他人受損害者，應返還其利益
    。雖有法律上原因，而其後已不存在者，亦同，民法第179
    定有明文。而無權占有他人土地，可能獲得相當於租金之利
    益，為社會通常之觀念（最高法院61年度台上字第1695號判
    例要旨參照）。系爭租賃契約於100年12月31日因租期屆滿
    而消滅，被告所有系爭房屋及鐵皮屋、棚架分別自101年1月
    1日及96年12月1日起無占用系爭土地之正當權源，自屬無權
    占有，並受有相當於租金之不當得利，致原告受有損害，原
    告依民法第179條規定請求給付不當得利，即屬有據。
六、再按城市地方房屋之租金，以不超過土地及其建築物申報總
    價年息百分之10為限，土地法第97條第1項定有明文。所謂
    土地價額係指法定地價而言。土地所有人依土地法所申報之
    地價為法定地價，土地所有權人未於公告期間申報地價者，
    以公告地價百分之80為其申報地價。公有土地以各該宗土地
    之公告地價為申報地價，免予申報。土地法施行法第25條、
    土地法第148條、平均地權條例施行細則第21條分別定有明
    文，故土地法第97條第1項、第105條所謂之申報總價，即指
    該土地之申報地價而言，其為公有土地者，則以公告地價為
    申報地價。查系爭土地自96年至110年間之公告地價均為2,7
    00元，此有系爭土地公告地價查詢資料可稽。另土地法第97
    條第1項之所謂年息百分之10為限，乃指租金之最高限額而
    言，並非必須照申報價額年息百分之10計算之，尚須斟酌基
    地之位置，工商繁榮程度、使用人利用基地之經濟價值、所
    受利益，彼等關係及社會感情等情事，以為決定(最高法院6
    8年台上字第3071號判例意旨參照)。本院審酌系爭土地位於
    基隆市仁愛區，尚非偏僻，系爭租賃契約係按系爭土地申報
    地價年息5%計算等一切情狀，認原告請求相當於租金之不當
    得利以土地申報地價年息5%計算，尚屬適當，據此計算，被
    告無權占有系爭土地獲得相當於租金之不當得利共68,419元
    【計算式：①鐵皮屋及棚架自96年12月起至110年2月止：2,7
    00元（申報地價）×18.8平方公尺（占用面積）5%÷12月＝21
    1元，211元159月＝33,549元②系爭房屋自101年1月起至110
    年2月止：2,700元（申報地價）28.2平方公尺（占用面積
    ）5%÷12月＝317元，317元110月＝34,870，①＋②＝68,419元，
    元以下四捨五入】。
七、從而，原告依不當得利之法律關係，請求被告給付68,419元
    及自起訴狀繕本送達翌日即110年6月7日起至清償日止，按
    週年利率5%計算之利息，為有理由，應予准許。　
八、本判決係適用小額訴訟程序所為被告敗訴之判決，依民事訴
    訟法第436條之20規定，應依職權宣告假執行，併依同法第4
    36條之23準用同法第436條第2項，再準用同法第392條第2項
    規定，酌情宣告被告預供相當之擔保金額後得免為假執行。
九、本件第一審裁判費為1,000元，此外別無其他費用支出，訴
    訟費用應由敗訴的被告負擔。
十、結論：本件原告之訴為有理由，依民事訴訟法第436條之19
    第1項、第436條之20、第436條之23、第436條第2項、第385
    條第1項前段、第78條、第392條第2項，判決如主文。
中　　華　　民　　國　　110 　年　　8 　　月　　19　　日
　　　          　基隆簡易庭法　官　陳湘琳
以上正本係照原本作成。
對於本件判決如有不服，應於收受送達後20日內向本院提出上訴
書狀，上訴於本院合議庭，並按他造當事人之人數附具繕本。
當事人之上訴，非以判決違背法令為理由不得為之，上訴狀應記
載上訴理由，表明下列各款事項：
㈠原判決所違背之法令及其具體內容。
㈡依訴訟資料可認為原判決有違背法令之具體事實。
中　　華　　民　　國　　110 　年　　8 　　月　　19　　日
                            書記官　林亭如